---
title: ""
date: "`r Sys.Date()`"
output:
  rmdformats::readthedown:
    highlight: kate
---

```{r setup, include=FALSE}
## Global options
knitr::opts_chunk$set(cache = TRUE)
```
## Tugas Individu
1. **Data 1** — pangsa pasar (*market share*) dan harga (*price*) suatu produk pasta gigi selama 20 periode.
   Peubah **Y = Market Share**, peubah **X = Price**.
2. **Data 2** — data penjualan (*sales*) dan biaya iklan (*advertising*) suatu perusahaan selama 40 tahun (1975-2014).
   Peubah **Y = Sales**, peubah **X = Advertising**.
3. Terapkan metode regresi dengan peubah lag yang sudah dipelajari.
4. Bandingkan kinerja model, kemudian tentukan model terbaik menggunakan metrik akurasi.
5. Upload data dan tugas per individu ke GitHub pada folder Pertemuan-3 dengan format HTML bernama: Tugas-Pertemuan-3.html dan rmd

# Latihan 1 - Market Share vs Price
# Packages & Library
```{r}
#install.packages("dLagM")
#install.packages("dynlm")
#install.packages("MLmetrics")
#install.packages("lmtest")
#install.packages("car")
#install.packages("forecast")
```
```{r}
library(dLagM)
library(dynlm)
library(MLmetrics)
library(lmtest)
library(car)
library(forecast)
library(zoo)
library(dplyr)
```
# Data 1
```{r}
data1 <- data.frame(
  Periode = 1:20,
  Market_share = c(
    3.63, 4.20, 3.33, 4.54, 2.89, 4.87, 4.90, 5.29, 6.18, 7.20, 7.25, 6.09, 6.80, 8.65, 8.43, 8.29, 7.18, 7.90, 8.45, 8.23),
  Price = c(
    0.97, 0.95, 0.99, 0.91, 0.98, 0.90, 0.89, 0.86, 0.85, 0.82, 0.79, 0.83, 0.81, 0.77, 0.76, 0.80, 0.83, 0.79, 0.76, 0.78)
)
data1
```
```{r}
data1$Xt <- data1$Price
data1$Yt <- data1$Market_share
```

```{r}
head(data1)
```
-   **distributed lag model** : Variabel Dependen Y dipengaruhi oleh lag dari variabel independen X (Xt-1, Xt-2 , dst)
-   **Autoregresive model** : Variabel Dependen Y dipengaruhi oleh lag dirinya sendiri (Yt-1, Yt-2, dst) dan X sekarang (Xt)

## Pembagian Data
Data dibagi menjadi data latih (80%) dan data uji (20%).
```{r}
# Split Data
train1 <- data1[1:15,]
test1  <- data1[16:20,]
train1 <- as.data.frame(train1)
test1  <- as.data.frame(test1)
```
```{r}
# Data Time Series
train1.ts <- ts(train1)
test1.ts  <- ts(test1)
data1.ts  <- ts(data1)
```

# Model Koyck
Model Koyck didasarkan pada asumsi bahwa semakin jauh jarak lag peubah independen dari periode sekarang maka semakin kecil pengaruh peubah lag terhadap peubah dependen. Koyck mengusulkan suatu metode untuk menduga model dinamis distributed lag dengan mengasumsikan bahwa semua koefisien $\beta$ mempunyai tanda sama. Model kyock merupakan jenis paling umum dari model infinite distributed lag dan juga dikenal sebagai geometric lag.
$$
y_t=a(1-\lambda)+\beta_0X_t+\beta_1Z_t+\lambda Y_{t-1}+V_t
$$
dengan $$V_t=u_t-\lambda u_{t-1}$$

```{r}
model.koyck1 <- dLagM::koyckDlm(x = train1$Xt, y = train1$Yt)
summary(model.koyck1)
AIC(model.koyck1)
BIC(model.koyck1)
```
Dari hasil tersebut, didapat bahwa peubah $X_t$ dan $Y_{t-1}$ memiliki nilai $P-Value<0.05$. Hal ini menunjukkan bahwa peubah $X_t$ dan $Y_{t-1}$ berpengaruh signifikan terhadap $Y$. Adapun model keseluruhannya adalah sebagai berikut:$$\hat{Y_t}=15.4328-13.4703X_t+0.3651Y_{t-1}$$

### Peramalan dan Akurasi
Berikut adalah hasil peramalan y untuk 5 periode kedepan menggunakan model koyck.
```{r}
fore.koyck1 <- dLagM::forecast(model = model.koyck1, x = test1$Xt, h = 5) #forecast
fore.koyck1
mape.koyck1 <- MAPE(fore.koyck1$forecasts, test1$Yt)  # akurasi data uji
mape.koyck1      
GoF(model.koyck1)  # akurasi data latih
```
# Regression with Distributed Lag
Pemodelan model Regression with Distributed Lag dengan `R` dapat menggunakan `dLagM::dlm()` . Fungsi umum dari `dlm` adalah sebagai berikut.

```{r, eval=FALSE, error=FALSE}
#dlm(formula , data , x , y , q , remove )
```
Fungsi `dlm()` akan menerapkan model lag terdistribusi dengan satu atau lebih prediktor. Nilai `x` dan `y` tidak perlu sebagai objek *time series* (`ts`). $q$ adalah integer yang mewakili panjang *lag* yang terbatas.

## Pemodelan (Lag=2)
```{r}
model.dlm <- dlm(x = train1$Xt,y = train1$Yt , q = 2)
summary(model.dlm)
AIC(model.dlm)
BIC(model.dlm)
```
Dari hasil diatas, didapat bahwa $P-value$ dari intercept dan $x_{t}<0.05$. Hal ini menunjukkan bahwa intercept dan $x_{t}$ berpengaruh signifikan terhadap $y$. Adapun model keseluruhan yang terbentuk adalah sebagai berikut:$$\hat{Y_t}=26.29549-24.13651X_t-0.00163X_{t-1}+0.34290X_{t-2}$$

## Peramalan dan Akurasi
Berikut merupakan hasil peramalan $y$ untuk 5 periode kedepan
```{r}
fore.dlm <- dLagM::forecast(model = model.dlm, x = test1$Xt, h = 5)
fore.dlm
mape.dlm <- MAPE(fore.dlm$forecasts, test1$Yt)
mape.dlm            # akurasi data uji
GoF(model.dlm)      # akurasi data latih
```

## *Lag* Optimum
```{r}
#penentuan lag optimum 
finiteDLMauto(formula = Yt ~ Xt,
              data = data.frame(train1), q.min = 1, q.max = 10,
              model.type = "dlm", error.type = "AIC", trace = TRUE)
```
Berdasarkan output tersebut, lag optimum didapatkan ketika lag=6 berdasarkan metode AIC. Selanjutnya dilakukan pemodelan untuk lag=6.

```{r}
#model dlm dengan lag optimum
model.dlm2 <- dlm(x = train1$Xt,y = train1$Yt , q = 6)
summary(model.dlm2)
AIC(model.dlm2)
BIC(model.dlm2)
```
Dari hasil tersebut terdapat beberapa peubah yang berpengaruh signifikan terhadap taraf nyata 5% yaitu Intercept, terhadap taraf 10% yaitu $x_t$. Adapun keseluruhan model yang terbentuk adalah $$\hat{Y_t}=37.4332-43.9959X_t+...-13.6131X_{t-6}$$
Adapun hasil peramalan 5 periode kedepan menggunakan model tersebut adalah sebagai berikut

```{r}
fore.dlm2 <- dLagM::forecast(model = model.dlm2, x = test1$Xt, h = 5) #peramalan dan akurasi
fore.dlm2
mape.dlm2 <- MAPE(fore.dlm2$forecasts, test1$Yt) #akurasi data test
mape.dlm2            # akurasi data uji
GoF(model.dlm2)      # akurasi data latih
```

# Model Autoregressive
Peubah dependen dipengaruhi oleh peubah independen pada waktu sekarang, serta dipengaruhi juga oleh peubah dependen itu sendiri pada satu waktu yang lalu maka model tersebut disebut *autoregressive* (Gujarati 2004).

### Pemodelan
Pemodelan Autoregressive dilakukan menggunakan fungsi `dLagM::ardlDlm()` . Fungsi tersebut akan menerapkan *autoregressive* berordo $(p,q)$ dengan satu prediktor. Fungsi umum dari `ardlDlm()` adalah sebagai berikut:
```{r, eval=FALSE}
#ardlDlm(formula = NULL , data = NULL , x = NULL , y = NULL , p = 1 , q = 1 , remove = NULL )
```
Dengan $p$ adalah integer yang mewakili panjang *lag* yang terbatas dan $q$ adalah integer yang merepresentasikan ordo dari proses *autoregressive*.

```{r}
model.ardl <- ardlDlm(x = train1$Xt, y = train1$Yt, p = 1 , q = 1)
summary(model.ardl)
AIC(model.ardl)
BIC(model.ardl)
```

```{r}
model.ardl <- ardlDlm(formula = Yt ~ Xt, 
                         data = train1,p = 1 , q = 1)
summary(model.ardl)
AIC(model.ardl)
BIC(model.ardl)
```
Hasil di atas menunjukkan bahwa selain peubah $x_{t}$, hasil uji t menunjukkan nilai-p pada peubah $\ge0.05$ Hal ini menunjukkan bahwa peubah $x_{t}$ berpengaruh signifikan terhadap $y_t$, sementara $x_{t-1}$ dan $y_{t-1}$ tidak berpengaruh signifikan terhadap $y_t$. Model keseluruhannya adalah sebagai berikut: $$\hat{Y}=18.1366-23.5593X_t+7.2280X_{t-1}+0.3028_{t-1}$$

## Peramalan dan Akurasi
```{r}
fore.ardl <- dLagM::forecast(model = model.ardl, x = test1$Xt, h = 5)
fore.ardl
```
Data di atas merupakan hasil peramalan untuk 5 periode ke depan menggunakan Model Autoregressive dengan $p=1$ dan $q=1$.

```{r}
mape.ardl <- MAPE(fore.ardl$forecasts, test1$Yt)
mape.ardl

GoF(model.ardl) #akurasi data training
```
Berdasarkan hasil evaluasi, model Autoregressive menghasilkan nilai MAPE sebesar 5,46%, yang menunjukkan bahwa rata-rata kesalahan absolut hasil peramalan relatif terhadap data aktual sebesar 5,46%. Nilai MAPE tersebut menunjukkan bahwa model memiliki tingkat akurasi peramalan yang baik.

## *Lag* Optimum
```{r}
#penentuan lag optimum
model.ardl.opt <- ardlBoundOrders(data = data.frame(data1), ic = "AIC", formula = Yt ~ Xt )
model.ardl.opt

# Mencari posisi nilai AIC minimum
pos <- which(
  model.ardl.opt$Stat.table ==
    min(model.ardl.opt$Stat.table, na.rm = TRUE),
  arr.ind = TRUE
)

# Ambil p dan q optimum
p_opt <- pos[1, "row"]
q_opt <- pos[1, "col"]

# Tampilkan hasil
data.frame(
  p_optimum = p_opt,
  q_optimum = q_opt,
  AIC = model.ardl.opt$min.Stat
)
```
Berdasarkan hasil yang di dapat, terlihat bahwa nilai AIC minimum didapat ketika $p=4$ dan $q=5$, yaitu sebesar `-34.02031`. Artinya, model autoregressive optimum didapat ketika $p=4$ dan $q=5$. Selanjutnya dilakukan pemodelan dengan nilai $p$ dan $q$ optimum seperti inisiasi seperti langkah sebelumnya.

## Perbandingan Model
Membuat tabel ringkas akurasi model berdasarkan nilai MAPE (Mean Absolute Percentage Error).
```{r}
akurasi <- matrix(c(mape.koyck1, mape.dlm, mape.dlm2, mape.ardl))
row.names(akurasi)<- c("Koyck","DLM 1","DLM 2","Autoregressive")
colnames(akurasi) <- c("MAPE")
akurasi
```
Berdasarkan nilai MAPE, model paling optimum pada data 1 didapat pada Model Koyck karena memiliki nilai MAPE yang terkecil dibandingkan dengan beberapa model lainnya. 

# Latihan 2 - Advertising vs Sales
# Data 2
```{r}
data2 <- data.frame(
  Year = 1975:2014,
  Sales = c(11.7, 12.0, 12.3, 12.8, 13.1, 13.6, 13.9, 14.4, 14.7, 15.3, 15.5, 15.8, 16.1, 16.6, 16.9, 16.7, 16.9, 17.4, 17.6, 17.9, 18.0, 17.9, 18.0, 18.2, 18.2,18.3, 18.6, 19.2, 19.3, 19.5, 19.2, 19.3, 19.5, 20.0, 20.0, 19.9, 19.8, 19.9, 20.2, 21.0),
 
   Advertising = c(9.4, 9.6, 10.0, 10.4, 10.8, 10.9, 11.7, 12.2, 12.5, 12.9, 13.0, 13.2, 13.8, 14.2, 14.6, 14.4, 15.0, 15.4, 15.7, 15.9, 15.9, 16.0, 16.3, 16.2, 16.8, 17.3, 17.6, 18.1, 18.3, 18.5, 18.7, 18.9, 19.2, 20.0, 20.0, 20.3, 20.4, 21.0, 21.5, 22.1)
)

data2
```
```{r}
data2$Xt <- data2$Advertising
data2$Yt <- data2$Sales
```

```{r}
head(data2)
```
## Pembagian Data
Data dibagi menjadi data latih (80%) dan data uji (20%).
```{r}
# Split Data
train2 <- data2[1:32,]
test2  <- data2[33:40,]
train2 <- as.data.frame(train2)
test2  <- as.data.frame(test2)
```
```{r}
# Data Time Series
train2.ts <- ts(train2)
test2.ts  <- ts(test2)
data2.ts  <- ts(data2)
```

# Model Autoregressive
Peubah dependen dipengaruhi oleh peubah independen pada waktu sekarang, serta dipengaruhi juga oleh peubah dependen itu sendiri pada satu waktu yang lalu maka model tersebut disebut *autoregressive* (Gujarati 2004).

### Pemodelan
Pemodelan Autoregressive dilakukan menggunakan fungsi `dLagM::ardlDlm()` . Fungsi tersebut akan menerapkan *autoregressive* berordo $(p,q)$ dengan satu prediktor. Fungsi umum dari `ardlDlm()` adalah sebagai berikut:
```{r, eval=FALSE}
#ardlDlm(formula = NULL , data = NULL , x = NULL , y = NULL , p = 1 , q = 1 , remove = NULL )
```
Dengan $p$ adalah integer yang mewakili panjang *lag* yang terbatas dan $q$ adalah integer yang merepresentasikan ordo dari proses *autoregressive*.

```{r}
model.ardl <- ardlDlm(x = train2$Xt, y = train2$Yt, p = 1 , q = 1)
summary(model.ardl)
AIC(model.ardl)
BIC(model.ardl)

```
```{r}
model.ardl <- ardlDlm(formula = Yt ~ Xt, 
                         data = train2,p = 1 , q = 1)
summary(model.ardl)
AIC(model.ardl)
BIC(model.ardl)
```
Hasil perhitungan menunjukkan bahwa selain peubah $x_{t-1}$, hasil uji t menunjukkan nilai-p pada peubah $\ge0.05$ Hal ini menunjukkan bahwa peubah $x_{t-1}$ berpengaruh signifikan terhadap $y_t$, sementara $x_t$ dan $y_{t-1}$ berpengaruh signifikan terhadap $y_t$. Model keseluruhannya adalah sebagai berikut:$$\hat{Y}=1.30304+0.30844X_t-0.20644X_{t-1}+0.83951Y_{t-1}$$

## Peramalan dan Akurasi
```{r}
fore.ardl <- dLagM::forecast(model = model.ardl, x = test2$Xt, h = 8)
fore.ardl
```
Data di atas merupakan hasil peramalan untuk 8 periode ke depan menggunakan Model Autoregressive dengan $p=1$ dan $q=1$.

```{r}
mape.ardl <- MAPE(fore.ardl$forecasts, test2$Yt)
mape.ardl

GoF(model.ardl) #akurasi data training
```
Berdasarkan hasil evaluasi, model ARDL menghasilkan nilai MAPE sebesar 0,00823 atau sekitar 0,82%. Hal ini menunjukkan bahwa rata-rata kesalahan absolut hasil peramalan terhadap nilai aktual sebesar 0,82%, sehingga model ARDL memiliki tingkat akurasi peramalan yang sangat baik.

## *Lag* Optimum

```{r}
#penentuan lag optimum
model.ardl.opt <- ardlBoundOrders(data = data.frame(data2), ic = "AIC", formula = Yt ~ Xt )
model.ardl.opt
min_q <- c()

for(i in 1:6){
  min_q[i] <- min(model.ardl.opt$Stat.table[[i]], na.rm = TRUE)
}

q_opt <- which(min_q == min(min_q, na.rm = TRUE))

p_opt <- which(
  model.ardl.opt$Stat.table[[q_opt]] ==
    min(model.ardl.opt$Stat.table[[q_opt]], na.rm = TRUE)
)
 
```
Dari tabel di atas, dapat terlihat bahwa nilai AIC terendah didapat ketika $p=4$ dan $q=15$, yaitu sebesar `-305.755`. Artinya, model autoregressive optimum didapat ketika $p=4$ dan $q=15$. Selanjutnya dapat dilakukan pemodelan dengan nilai $p$ dan $q$ optimum seperti inisiasi dari langkah sebelumnya.




