---
title: "Praktikum 2 MPDW"
author: "Restu Ramadhani_M0401241047"
date: "`r Sys.Date()`"
output:
  html_document: default
  pdf_document: default
---
# Tugas Praktikum

1.  Setiap kelompok memilih satu data time series dengan panjang ≥ 500 periode.
2.  Data dibagi rata ke setiap anggota; minimal 100 observasi per orang.
3.  Terapkan metode pemulusan yang sudah dipelajari (SMA, DMA, SES, DES, atau Holt-Winters) pada bagian data masing-masing
4.  Bandingkan kinerja metode dan tentukan metode terbaik untuk data tersebut menggunakan metrik akurasi (mis. SSE/MSE/RMSE/MAPE), lalu jelaskan alasannya secara singkat.(Upload tugas per individu ke GitHub pada folder `Pertemuan-2` dengan format HTML bernama `Tugas-Pertemuan-2.html`.)
5.  Deadline Pengumpulan : **Rabu, 26 Agustus 2026 pukul 23.59 WIB** 

# Persiapan Data
## Library/Packages yang digunakan untuk analisis data time series
```{r}
library("forecast")
library("graphics")
library("TTR")
library("TSA")
library("readr")
library("dplyr")
library("lubridate")
library("ggplot2")
```
```{r}
# Import Dataset
data <- read_csv("D:\\IPB\\PPT Kuliah - IPB\\Semester 5 Dept Statistika\\MPDW\\Dataset\\dataset praktikum.csv")
data

# Cleaning Dataset (Date Column)
USD_2021 <- data %>%
  mutate(Date = as.Date(substr(Date, 1, 10)))

# Filter data untuk 2021
USD_2021 <- USD_2021 %>%
  filter(year(Date) == 2021) %>%
  select(Date, Close) %>%
  arrange(Date)

str(USD_2021)
nrow(USD_2021)
head(USD_2021)
tail(USD_2021)

```
# Eksplorasi Data
```{r}
data.ts <-ts(USD_2021$Close)
View(USD_2021)
str(USD_2021)
dim(USD_2021)
```
```{r plot-awal}
ggplot(USD_2021, aes(x = Date, y = Close)) +
  geom_line(color = "steelblue", linewidth = 0.8) +
  labs(title = "USD/IDR Daily Close 2021",
       x = "Time Period", y = "Close") +
  theme_minimal()
```
# Pembagian Data
Pembagian data latih dan data uji dilakukan dengan perbandingan 80% data latih dan 20% data uji.
```{r}
# hitung jumlah data
n <- nrow(USD_2021)

# tentukan batas 80%
n_train <- floor(0.8 * n)

# bagi data
training_ma <- USD_2021[1:n_train, ]
testing_ma  <- USD_2021[(n_train+1):n, ]

# ubah ke time series
train_ma.ts <- ts(training_ma$Close)
test_ma.ts  <- ts(testing_ma$Close)
```
Eksplorasi data dilakukan pada keseluruhan data, data latih serta data uji menggunakan plot data deret waktu.

```{r}
#eksplorasi keseluruhan data
plot(data.ts, col="red",main="Plot Semua Data")
points(data.ts)

#eksplorasi data latih
plot(data.ts, col="blue",main="Plot Data Latih")
points(data.ts)

#eksplorasi data uji
plot(data.ts, col="blue",main="Plot Data Uji")
points(data.ts)
```
```{r}
library(ggplot2)
ggplot() + 
  geom_line(data = training_ma, aes(x = Date, y = Close, col = "Data Latih")) +
  geom_line(data = testing_ma, aes(x = Date, y = Close, col = "Data Uji")) +
  labs(x = "Time Period", y = "Close", color = "Legend") +
   scale_colour_manual(name="Keterangan:", breaks = c("Data Latih", "Data Uji"),
                      values = c("blue", "red")) + 
  theme_bw() + theme(legend.position = "bottom",
                     plot.caption = element_text(hjust=0.5, size=12))
```
# Metode 1: Simple Moving Average (SMA)
```{r}
data.sma<-SMA(train_ma.ts, n=3)
data.sma
```
```{r}
data.ramal<-c(NA,data.sma)
data.ramal
```
Selanjutnya dilakukan peramalan sebanyak 53 periode sesuai dengan jumlah data uji. Pada metode SMA, seluruh hasil peramalan untuk 53 periode ke depan akan memiliki nilai yang sama dengan hasil ramalan satu periode ke depan.

```{r}
data.gab<-cbind(
  aktual=c(data.ts),
  pemulusan=c(data.sma,rep(NA,53)),
  ramalan=c(data.ramal,rep(data.ramal[length(data.ramal)],52)))

data.gab #forecast 53 periode ke depan
```
```{r}
ts.plot(data.ts, xlab="Time Period ", ylab="Close", main= "SMA N=3 Data Close Dollar")
points(data.ts)
lines(data.gab[,2],col="green",lwd=2)
lines(data.gab[,3],col="red",lwd=2)
legend("topleft",c("data aktual","data pemulusan","data peramalan"), lty=8, col=c("black","green","red"), cex=0.5)
```
Selanjutnya perhitungan akurasi dilakukan dengan ukuran akurasi Sum Squares Error (SSE), Mean Square Error (MSE) dan Mean Absolute Percentage Error (MAPE). Perhitungan akurasi dilakukan baik pada data latih maupun pada data uji.
```{r}
#Menghitung nilai keakuratan data latih
error_train.sma = train_ma.ts-data.ramal[1:length(train_ma.ts)]

SSE_train.sma = sum(error_train.sma[5:length(train_ma.ts)]^2)
MSE_train.sma = mean(error_train.sma[5:length(train_ma.ts)]^2)
MAPE_train.sma = mean(abs((error_train.sma[5:length(train_ma.ts)]/train_ma.ts[5:length(train_ma.ts)])*100))

akurasi_train.sma <- matrix(c(SSE_train.sma, MSE_train.sma, MAPE_train.sma))
row.names(akurasi_train.sma)<- c("SSE", "MSE", "MAPE")
colnames(akurasi_train.sma) <- c("Akurasi m = 3")
akurasi_train.sma
```
Dalam hal ini nilai MAPE data latih pada metode pemulusan SMA sekitar 4%, nilai ini dapat dikategorikan sebagai nilai akurasi yang sangat baik. Selanjutnya dilakukan perhitungan nilai MAPE data uji pada metode pemulusan SMA.

```{r}
#Menghitung nilai keakuratan data uji
error_test.sma = test_ma.ts-data.gab[209:261,3]

SSE_test.sma = sum(error_test.sma^2)
MSE_test.sma = mean(error_test.sma^2)
MAPE_test.sma = mean(abs((error_test.sma/test_ma.ts*100)))

akurasi_test.sma <- matrix(c(SSE_test.sma, MSE_test.sma, MAPE_test.sma))
row.names(akurasi_test.sma)<- c("SSE", "MSE", "MAPE")
colnames(akurasi_test.sma) <- c("Akurasi m = 3")
akurasi_test.sma
```
Perhitungan akurasi menggunakan data latih menghasilkan nilai MAPE yang kurang dari 10% sehingga nilai akurasi ini dapat dikategorikan sebagai sangat baik.

# Metode 2: Double Moving Average (DMA)
```{r}
dma <- SMA(data.sma, n = 3)
At <- 2*data.sma - dma
Bt <- 2/(3-1)*(data.sma - dma)
data.dma<- At+Bt
data.ramal2<- c(NA, data.dma)

t = 1:53
f = c()

for (i in t) {
  f[i] = At[length(At)] + Bt[length(Bt)]*(i)
}

data.gab2 <- cbind(aktual = c(data.ts), 
                   pemulusan1 = c(data.sma,rep(NA,53)),
                   pemulusan2 = c(dma, rep(NA,53)),
                   At = c(At, rep(NA,53)), 
                   Bt = c(Bt,rep(NA,53)),
                   ramalan = c(data.ramal2, f[-1]))
data.gab2
```
Hasil pemulusan menggunakan metode DMA divisualisasikan sebagai berikut
```{r}
ts.plot(data.ts, xlab="Time Period ", ylab="Close", main= "DMA N=3 Data USD/IDR")
points(data.ts)
lines(data.gab2[,3],col="green",lwd=2)
lines(data.gab2[,6],col="red",lwd=2)
legend("topleft",c("data aktual","data pemulusan","data peramalan"), lty=8, col=c("black","green","red"), cex=0.8)
```
Selanjutnya perhitungan akurasi dilakukan baik pada data latih maupun data uji. Perhitungan akurasi dilakukan dengan ukuran akurasi SSE, MSE dan MAPE.
```{r}
error_train.dma = train_ma.ts-data.ramal2[1:length(train_ma.ts)]

SSE_train.dma = sum(error_train.dma[8:length(train_ma.ts)]^2)
MSE_train.dma = mean(error_train.dma[8:length(train_ma.ts)]^2)
MAPE_train.dma = mean(abs((error_train.dma[8:length(train_ma.ts)]/train_ma.ts[8:length(train_ma.ts)])*100))

akurasi_train.dma <- matrix(c(SSE_train.dma, MSE_train.dma, MAPE_train.dma))
row.names(akurasi_train.dma)<- c("SSE", "MSE", "MAPE")
colnames(akurasi_train.dma) <- c("Akurasi m = 3")
akurasi_train.dma
```
Perhitungan akurasi pada data latih menggunakan nilai MAPE menghasilkan nilai MAPE yang kurang dari 10% sehingga dikategorikan sangat baik. Selanjutnya, perhitungan nilai akurasi dilakukan pada data uji.

```{r}
error_test.dma = test_ma.ts-data.gab2[209:261,6]
SSE_test.dma = sum(error_test.dma^2)
MSE_test.dma = mean(error_test.dma^2)
MAPE_test.dma = mean(abs((error_test.dma/test_ma.ts*100)))

akurasi_test.dma <- matrix(c(SSE_test.dma, MSE_test.dma, MAPE_test.dma))
row.names(akurasi_test.dma)<- c("SSE", "MSE", "MAPE")
colnames(akurasi_test.dma) <- c("Akurasi m = 3")
akurasi_test.dma
```
Perhitungan akurasi menggunakan data latih menghasilkan nilai MAPE yang kurang dari 10% sehingga nilai akurasi ini dapat dikategorikan sebagai sangat baik. Pada kedua data metode SMA lebih baik dibandingkan dengan metode DMA.


## Pembagian Data
Pembagian data latih dan data uji dilakukan dengan perbandingan 80% data latih dan 20% data uji.
```{r}
# jumlah baris data
n <- nrow(USD_2021)

# hitung batas 80%
n_train <- floor(0.8 * n)

# bagi data
training <- USD_2021[1:n_train, ]
testing  <- USD_2021[(n_train+1):n, ]

# ubah ke time series
train.ts <- ts(training$Close)
test.ts  <- ts(testing$Close)
```

# Metode 3: Simple Exponential Smoothing (SES)
```{r}
#Cara 1 (fungsi ses)
ses.1 <- ses(train.ts, h = 53, alpha = 0.05)
plot(ses.1)
ses.1

ses.2<- ses(train.ts, h = 53, alpha = 0.5)
plot(ses.2)
ses.2
```
Pada fungsi ses() , terdapat beberapa argumen yang umum digunakan, yaitu

y : nilai data deret waktu
alpha : parameter pemulusan utama (0–1), mengatur bobot data terbaru vs data lama.
beta : parameter pemulusan tren.
gamma : parameter pemulusan musiman.
h : jumlah periode ke depan yang ingin diramalkan (forecast horizon).

Kasus di atas merupakan contoh inisialisasi nilai parameter λ dengan nilai alpha 0,2 dan 0,7 dan banyak periode data yang akan diramalkan adalah sebanyak 10 periode. Untuk mendapatkan gambar hasil pemulusan pada data latih dengan fungsi ses() , perlu digunakan fungsi autoplot() dan autolayer() dari library packages ggplot2 .

```{r}
autoplot(ses.1) +
  autolayer(fitted(ses.1), series="Fitted") +
  ylab("Close") + xlab("Periode")
```
Selanjutnya akan digunakan fungsi HoltWinters() dengan nilai inisialisasi parameter dan panjang periode peramalan yang sama dengan fungsi ses() .
```{r}
#Cara 2 (fungsi Holtwinter)
ses1<- HoltWinters(train.ts, gamma = FALSE, beta = FALSE, alpha = 0.05)
plot(ses1)

ramalan1<- forecast(ses1, h=53)
ramalan1
```
```{r}
ses2<- HoltWinters(train.ts, gamma = FALSE, beta = FALSE, alpha = 0.5)
plot(ses2)

ramalan2<- forecast(ses2, h=53)
ramalan2
```
Fungsi `HoltWinters` memiliki argumen yang sama dengan fungsi `ses()` . Argumen-argumen kedua fungsi dapat dilihat lebih lanjut dengan `?ses()` atau `?HoltWinters` .

Nilai parameter $\alpha$ dari kedua fungsi dapat dioptimalkan menyesuaikan dari *error*-nya paling minimumnya. Caranya adalah dengan membuat parameter $\alpha =$ `NULL` .

```{r}
#SES
ses.opt <- ses(train.ts, h = 53, alpha = NULL)
plot(ses.opt)
ses.opt

#Lamda Optimum Holt Winter
HWopt<- HoltWinters(train.ts, gamma = FALSE, beta = FALSE,alpha = NULL)
HWopt
plot(HWopt)

#ramalan
ramalanopt<- forecast(HWopt, h=53)
ramalanopt
```
Setelah dilakukan peramalan, akan dilakukan perhitungan keakuratan hasil peramalan. Perhitungan akurasi ini dilakukan baik pada data latih dan data uji. Perhitungan akurasi data dapat dilakukan dengan cara langsung maupun manual. Secara langsung, nilai akurasi dapat diambil dari objek yang tersimpan pada hasil SES, yaitu sum of squared errors (SSE). Nilai akurasi lain dapat dihitung pula dari nilai SSE tersebut.

#### Akurasi Data Latih
Perhitungan akurasi data dapat dilakukan dengan cara langsung maupun manual. Secara langsung, nilai akurasi dapat diambil dari objek yang tersimpan pada hasil SES, yaitu *sum of squared errors* (SSE). Nilai akurasi lain dapat dihitung pula dari nilai SSE tersebut.
```{r}
SSE1<-ses1$SSE
MSE1<-ses1$SSE/length(train.ts)
RMSE1<-sqrt(MSE1)

akurasi1 <- matrix(c(SSE1,MSE1,RMSE1))
row.names(akurasi1)<- c("SSE", "MSE", "RMSE")
colnames(akurasi1) <- c("Akurasi lamda=0.05")
akurasi1
```
```{r}
SSE1<-ses1$SSE
SSE1
```
```{r}
SSE2<-ses2$SSE
MSE2<-ses2$SSE/length(train.ts)
RMSE2<-sqrt(MSE2)

akurasi2 <- matrix(c(SSE2,MSE2,RMSE2))
row.names(akurasi2)<- c("SSE", "MSE", "RMSE")
colnames(akurasi2) <- c("Akurasi lamda=0.5")
akurasi2
```
```{r}
#Cara Manual
# Alpha = 0.2
fitted1<-ramalan1$fitted
sisaan1<-ramalan1$residuals
head(sisaan1)

resid1<-training$Close-ramalan1$fitted
head(resid1)

SSE.1=sum(sisaan1[2:length(train.ts)]^2)
SSE.1

MSE.1 = SSE.1/length(train.ts)
MSE.1

MAPE.1 = sum(abs(sisaan1[2:length(train.ts)]/train.ts[2:length(train.ts)])*
               100)/length(train.ts)
MAPE.1

akurasi.1 <- matrix(c(SSE.1,MSE.1,MAPE.1))
row.names(akurasi.1)<- c("SSE", "MSE", "MAPE")
colnames(akurasi.1) <- c("Akurasi lamda=0.2")
akurasi.1
```
```{r}
fitted2<-ramalan2$fitted
sisaan2<-ramalan2$residuals
head(sisaan2)

resid2<-training$Close-ramalan2$fitted
head(resid2)

SSE.2=sum(sisaan2[2:length(train.ts)]^2)
SSE.2

MSE.2 = SSE.2/length(train.ts)
MSE.2

MAPE.2 = sum(abs(sisaan2[2:length(train.ts)]/train.ts[2:length(train.ts)])*
               100)/length(train.ts)
MAPE.2

akurasi.2 <- matrix(c(SSE.2,MSE.2,MAPE.2))
row.names(akurasi.2)<- c("SSE", "MSE", "MAPE")
colnames(akurasi.2) <- c("Akurasi lamda=0.7")
akurasi.2
```
Akurasi data uji dapat dihitung dengan cara yang hampir sama dengan perhitungan akurasi data latih.
```{r}
n_test <- nrow(testing)

# error (ramalan - aktual), samakan panjang dan tipe numeric
e1   <- as.numeric(ramalan1$mean)[1:n_test] - as.numeric(testing$Close)
e2   <- as.numeric(ramalan2$mean)[1:n_test] - as.numeric(testing$Close)
eopt <- as.numeric(ramalanopt$mean)[1:n_test] - as.numeric(testing$Close)

# SSE / MSE / RMSE untuk masing-masing model (abaikan NA)
SSEtesting1  <- sum(e1^2,  na.rm = TRUE)
MSEtesting1  <- mean(e1^2, na.rm = TRUE)
RMSEtesting1 <- sqrt(MSEtesting1)

SSEtesting2  <- sum(e2^2,  na.rm = TRUE)
MSEtesting2  <- mean(e2^2, na.rm = TRUE)
RMSEtesting2 <- sqrt(MSEtesting2)

SSEtestingopt  <- sum(eopt^2,  na.rm = TRUE)
MSEtestingopt  <- mean(eopt^2, na.rm = TRUE)
RMSEtestingopt <- sqrt(MSEtestingopt)

# Tabel ringkas
akurasitesting_SSE <- matrix(c(SSEtesting1, SSEtesting2, SSEtestingopt),
                             nrow = 3,
                             dimnames = list(c("SSE1","SSE2","SSEopt"), "Nilai"))
akurasitesting_MSE <- matrix(c(MSEtesting1, MSEtesting2, MSEtestingopt),
                             nrow = 3,
                             dimnames = list(c("MSE1","MSE2","MSEopt"), "Nilai"))
akurasitesting_RMSE <- matrix(c(RMSEtesting1, RMSEtesting2, RMSEtestingopt),
                              nrow = 3,
                              dimnames = list(c("RMSE1","RMSE2","RMSEopt"), "Nilai"))

akurasitesting_SSE
akurasitesting_MSE
akurasitesting_RMSE
```
```{r}
accuracy(ramalan1, testing$Close)
```
```{r}
accuracy(ramalan2, testing$Close)
```
```{r}
accuracy(ramalanopt, testing$Close)
```
# Metode 4: Double Exponential Smoothing / Holt (DES)
```{r}
des.1<- HoltWinters(train.ts, gamma = FALSE, beta = 0.2, alpha = 0.2)
plot(des.1)
```
```{r}
ramalandes1<- forecast(des.1, h=53)
ramalandes1
```
```{r}
des.2<- HoltWinters(train.ts, gamma = FALSE, beta = 0.6, alpha = 0.6)
plot(des.2)
```
```{r}
ramalandes2<- forecast(des.2, h=53)
ramalandes2
```
```{r}
plot(data.ts)
lines(des.1$fitted[,1], lty=2, col="blue")
lines(ramalandes1$mean, col="red")
```
```{r}
des.opt<- HoltWinters(train.ts, gamma = FALSE)
des.opt
plot(des.opt)
```
```{r}
ramalandesopt<- forecast(des.opt, h=53)
ramalandesopt
```
Selanjutnya akan dilakukan perhitungan akurasi pada data latih maupun data uji dengan ukuran akurasi SSE, MSE dan MAPE.
```{r}
ssedes.train1<-des.1$SSE
msedes.train1<-ssedes.train1/length(train.ts)
sisaandes1<-ramalandes1$residuals
head(sisaandes1)
```

```{r}
mapedes.train1 <- sum(abs(sisaandes1[3:length(train.ts)]/train.ts[3:length(train.ts)])
                      *100)/length(train.ts)

akurasides.1 <- matrix(c(ssedes.train1,msedes.train1,mapedes.train1))
row.names(akurasides.1)<- c("SSE", "MSE", "MAPE")
colnames(akurasides.1) <- c("Akurasi lamda=0.2 dan gamma=0.2")
akurasides.1
```

```{r}
mapedes.train1 <- sum(abs(sisaandes1[3:length(train.ts)]/train.ts[3:length(train.ts)])
                      *100)/length(train.ts)

akurasides.1 <- matrix(c(ssedes.train1,msedes.train1,mapedes.train1))
row.names(akurasides.1)<- c("SSE", "MSE", "MAPE")
colnames(akurasides.1) <- c("Akurasi lamda=0.2 dan gamma=0.2")
akurasides.1
```
```{r}
ssedes.train2<-des.2$SSE
msedes.train2<-ssedes.train2/length(train.ts)
sisaandes2<-ramalandes2$residuals
head(sisaandes2)
```
```{r}
mapedes.train2 <- sum(abs(sisaandes2[3:length(train.ts)]/train.ts[3:length(train.ts)])
                      *100)/length(train.ts)

akurasides.2 <- matrix(c(ssedes.train2,msedes.train2,mapedes.train2))
row.names(akurasides.2)<- c("SSE", "MSE", "MAPE")
colnames(akurasides.2) <- c("Akurasi lamda=0.6 dan gamma=0.6")
akurasides.2
```
Hasil akurasi dari data latih didapatkan skenario 2 dengan lamda=0.6 dan gamma=0.3 memiliki hasil yang lebih baik. Namun untuk kedua skenario dapat dikategorikan peramalan sangat baik berdasarkan nilai MAPE-nya.
```{r}
selisihdes1<-ramalandes1$mean-testing$Close
selisihdes1
```
```{r}
SSEtestingdes1<-sum(selisihdes1^2)
MSEtestingdes1<-SSEtestingdes1/length(testing$Close)
MAPEtestingdes1<-sum(abs(selisihdes1/testing$Close)*100)/length(testing$Close)

selisihdes2<-ramalandes2$mean-testing$Close
selisihdes2
```
```{r}
SSEtestingdes2<-sum(selisihdes2^2)
MSEtestingdes2<-SSEtestingdes2/length(testing$Close)
MAPEtestingdes2<-sum(abs(selisihdes2/testing$Close)*100)/length(testing$Close)

selisihdesopt<-ramalandesopt$mean-testing$Close
selisihdesopt
```
```{r}
SSEtestingdesopt<-sum(selisihdesopt^2)
MSEtestingdesopt<-SSEtestingdesopt/length(testing$Close)
MAPEtestingdesopt<-sum(abs(selisihdesopt/testing$Close)*100)/length(testing$Close)

akurasitestingdes <-
  matrix(c(SSEtestingdes1,MSEtestingdes1,MAPEtestingdes1,SSEtestingdes2,MSEtestingdes2,
           MAPEtestingdes2,SSEtestingdesopt,MSEtestingdesopt,MAPEtestingdesopt),
         nrow=3,ncol=3)
row.names(akurasitestingdes)<- c("SSE", "MSE", "MAPE")
colnames(akurasitestingdes) <- c("des ske1","des ske2","des opt")
akurasitestingdes
```
# Perbandingan SES dan DES
```{r}
MSEfull <-
  matrix(c(MSEtesting1,MSEtesting2,MSEtestingopt,MSEtestingdes1,MSEtestingdes2,
           MSEtestingdesopt),nrow=3,ncol=2)
row.names(MSEfull)<- c("ske 1", "ske 2", "ske opt")
colnames(MSEfull) <- c("ses","des")
MSEfull
```
Kedua metode dapat dibandingkan dengan menggunakan ukuran akurasi yang sama. Contoh di atas adalah perbandingan kedua metode dengan ukuran akurasi MSE. Hasilnya didapatkan metode SES lebih baik dibandingkan metode DES dilihat dari MSE yang lebih kecil nilainya.


```{r}
## Ringkasan Akurasi Data Uji Tiap Metode

# --- SMA (m = 3) ---
SMA_test <- c(SSE = SSE_test.sma, MSE = MSE_test.sma, MAPE = MAPE_test.sma)

# --- DMA (m = 3) ---
DMA_test <- c(SSE = SSE_test.dma, MSE = MSE_test.dma, MAPE = MAPE_test.dma)

# --- SES (skenario alpha = 0.05, hasil terbaik di data uji) ---
MAPEtesting1 <- mean(abs(e1 / as.numeric(testing$Close)) * 100, na.rm = TRUE)
SES_test <- c(SSE = SSEtesting1, MSE = MSEtesting1, MAPE = MAPEtesting1)

# --- DES/Holt (skenario alpha = 0.6, beta = 0.6, hasil terbaik di data uji) ---
DES_test <- c(SSE = SSEtestingdes2, MSE = MSEtestingdes2, MAPE = MAPEtestingdes2)
```
```{r}
akurasi_all <- data.frame(
  Metode = c("SMA (m=3)", "DMA (m=3)", "SES (alpha=0.05)", "DES (alpha=0.6, beta=0.6)"),
  SSE    = c(SMA_test["SSE"],  DMA_test["SSE"],  SES_test["SSE"],  DES_test["SSE"]),
  MSE    = c(SMA_test["MSE"],  DMA_test["MSE"],  SES_test["MSE"],  DES_test["MSE"]),
  MAPE   = c(SMA_test["MAPE"], DMA_test["MAPE"], SES_test["MAPE"], DES_test["MAPE"]),
  row.names = NULL
)

# Urutkan dari metode terbaik (MAPE terkecil) ke yang terburuk
akurasi_all <- akurasi_all[order(akurasi_all$MAPE), ]
akurasi_all$SSE  <- round(akurasi_all$SSE, 2)
akurasi_all$MSE  <- round(akurasi_all$MSE, 2)
akurasi_all$MAPE <- round(akurasi_all$MAPE, 3)

akurasi_all
```
```{r}
metode_terbaik <- akurasi_all$Metode[which.min(akurasi_all$MAPE)]
cat("Metode terbaik berdasarkan MAPE data uji adalah:", metode_terbaik, "\n")
```
Berdasarkan dari berbagai jenis matriks evaluasi yang ada, MAPE terkecil dipilih sebagai indikator optimum dalam pemilihan berbagai metode pemulusan yang ada. Sehingga, pada data USD/IDR 2021 ini, SES dengan alpha 0.05 adalah metode yang terbaik karena memiliki nilai MAPE yang paling kecil yakni sebesar 0,516% yang bisa dikategorikan sebagai tingkat akurasi terbaik. 















